ACORDAO-COMPLETO-2349336

ACÓRDÃO 2758/2019 ATA 11/2019 - SEGUNDA CÂMARA

VISTA, relatada e discutida esta tomada de contas especial, instaurada pela Empresa Brasileira de Correios e Telégrafos - ECT em desfavor de Rogério Mascarenhas Oliveira, ex-gerente da agência de Correios de Cândido Sales, BA, em razão de dano ao erário decorrente de diferença de numerário, a menor, no Caixa Retaguarda (CRE) da agência.
ACORDAM os ministros do Tribunal de Contas da União, reunidos em sessão da 2ª Câmara, ante as razões expostas pela relatora, e com fundamento nos arts. 1º, inciso I, 12, § 3º, 16, inciso III, alínea “c”, 19, 23, inciso III, 26, 28, incisos I e II, e 57 da Lei 8.443/1992 c/c os arts. 1º, inciso I, 209, inciso I, 210, § 2º, 214, inciso III, alínea “a”, e 215 a 217 do Regimento Interno, em: 
9.1. considerar revel Rogério Mascarenhas Oliveira, conforme o disposto no art. 12, §3º, da Lei 8.443/1992; 
9.2. julgar irregulares as contas de Rogério Mascarenhas Oliveira e condená-lo ao recolhimento aos cofres da Empresa Brasileira de Correios e Telégrafos de R$ 115.930,00 (cento e quinze mil, novecentos e trinta reais) , atualizados monetariamente e acrescidos de juros de mora de 20/11/2015 até a data do pagamento, se este for efetuado após o vencimento do prazo abaixo estipulado;
9.3. aplicar-lhe multa de R$ 10.000,00 (dez mil reais) , a ser recolhida aos cofres do Tesouro Nacional, com atualização monetária, calculada da data deste acórdão até a data do pagamento, se este for efetuado após o vencimento do prazo abaixo estipulado;  
9.4. fixar prazo de 15 (quinze) dias, a contar da notificação, para comprovação, perante o Tribunal, do recolhimento das dívidas acima imputadas; 
9.5. autorizar a cobrança judicial das dívidas, caso não atendida a notificação; 
9.6. autorizar o pagamento das dívidas em até 36 (trinta e seis) parcelas mensais consecutivas, caso venha a ser solicitado pelo responsável antes do envio do processo para cobrança judicial; 
9.7. fixar o vencimento da primeira parcela em 15 (quinze) dias, a contar do recebimento da notificação, e o das demais a cada 30 (trinta) dias, com incidência dos respectivos encargos legais sobre o valor de cada parcela; 
9.8. alertar ao responsável que a inadimplência de qualquer parcela acarretará vencimento antecipado do saldo devedor; 
9.9. enviar cópia deste acórdão ao procurador-chefe da Procuradoria da República no Estado da Bahia, para as providências cabíveis, art. 16, § 3º, da Lei 8.443/1992.

Tomada de Contas Especial instaurada pela Empresa Brasileira de Correios e Telégrafos em razão de dano ao erário decorrente de diferença de numerário, a menor, no Caixa Retaguarda (CRE) da agência de Correios de Cândido Sales, BA.

Segunda Câmara

entidades/órgãos do Governo do Estado da Bahia.

3. Responsáveis: Empresa Brasileira de Correios e Telégrafos (CNPJ 34.028.316/0001-03) e Rogério Mascarenhas Oliveira (CPF XXX.604.785-XX).
3.1. Interessada: Empresa Brasileira de Correios e Telégrafos (CNPJ 34.028.316/0001-03).

13.1. Ministros presentes: Augusto Nardes (na Presidência), Aroldo Cedraz, Raimundo Carreiro e Ana Arraes (Relatora).
13.2. Ministros-Substitutos presentes: Marcos Bemquerer Costa e André Luís de Carvalho.

ROGÉRIO MASCARENHAS OLIVEIRA

ANA ARRAES

Adoto como parte do relatório a instrução elaborada pela Secretaria de Controle Externo de Tomada de Contas Especial - SecexTCE, com a qual concordaram os dirigentes da unidade (peças 16-18) :
“INTRODUÇÃO
1.	Cuidam os autos de tomada de contas especial (TCE) instaurada pela Empresa Brasileira de Correios e Telégrafos (ECT) , em desfavor do Sr. Rogério Mascarenhas Oliveira, empregado dos Correios, em razão de danos ao erário ocorridos em virtude da diferença de numerário, a menor, no Caixa Retaguarda (CRE) da Agência de Correios (AC) Cândido Sales/BA, conforme fatos apurados no Processo Administrativo – NUP 53108.002546/2015-58.
HISTÓRICO 
2.	No dia 23/11/2015, em virtude da substituição do Gerente Titular da AC Cândido Sales/BA, Rogério Mascarenhas Oliveira, para o substituto, realizou-se uma nova conferência do numerário, confirmando-se a diferença a menor já constatada em inspeção anterior (peça 6, p. 15) , na data de 20/11/2015, no valor correto de R$ 115.930,00, conforme contabilizado no sistema SARA, e consignado no Termo de Passagem (peça 6, p. 27-28) .
3.	Para acerto do saldo da agência, a falta de numerário no valor de R$ 115.930,00, foi registrada no código 3131 – Débito de Empregados (peça 6, p. 29) , conforme estabelecido no Módulo 19, Capítulo 1, Item 2.25, ‘e’ do Manual de Administração de Recursos, Operações e Controles Financeiros.
4.	Diante da constatação da falta de numerário no valor de R$ 115.930,00, o gerente da REVEN 04/DR/BA designou-se o Apurador Direto, para conduzir o processo disciplinar, na modalidade ‘Apuração Direta’ (peça 6, p. 17) .
5.	Em 21/12/2015, o apurador designado emitiu Relatório de Providências Preliminares (peça 6, p. 36-41) , onde apontou a responsabilidade de Rogério Mascarenhas Oliveira pela falta de numerário no CRE da AC Cândido Sales/BA, na quantia de R$ 115.930,00. Além da fragilidade nos controles da unidade, ocultando o registro da falta de numerário no CRE da AC Cândido Sales, com descumprimento dos seguintes normativos internos: MANORG, Mód. 16, Cap. 17, subitem 4.1.2, alíneas ‘c’ e ‘d’; subitem 4.3.1, alíneas ‘b’, ‘g’ e ‘q’. MANAFI, Mód. 19, Cap. 1, item 2.1, subitem 2.1.1; item 2.2, subitem 2.2.1, 2.2.9, 2.2.10.1, 2.2.11 e 2.2.12. MANPES, Mód. 46, Cap. 2, item 2, subitem 2.1, alíneas ‘b’, ‘f’, ‘h’, ‘s’ e ‘w’; item 3, subitem 3.1, alíneas ‘i’, ‘q’, ‘x’ e ‘ee’ e item 5, subitem 5.6.
6.	No dia 28/12/2015, o empregado Rogério Mascarenhas Oliveira, foi citado por meio da SID 08.00283.15 (peça 6, p. 162-163) , acompanhada de cópia integral do processo NUP 53108.002546/2015-58, sendo-lhe concedidos 10 dias de prazo para manifestar-se sobre a falta de numerário no valor de R$ 115.930,04, no CRE da AC Cândido Sales/BA, assim como pela fragilidade nos controles da Unidade na qual era o gerente e encarregado de caixa. Na citação, foram indicados os normativos infringidos com a conduta funcional irregular que lhe foi atribuída.
7.	 No dia 8/1/2016, o empregado Rogério Mascarenhas Oliveira, solicitou prorrogação do prazo para a apresentação de sua defesa (peça 6, p. 43) , alegando que devido à complexidade, não houve tempo suficiente para a sua elaboração, o que lhe foi concedido. 
8.	Em 18/1/2016 o empregado Rogério Mascarenhas Oliveira por intermédio de seu advogado, apresentou sua defesa escrita (peça 6, p. 45-71) , que foi analisada pelo Apurador Direto. Solicita diligências e providências aos Correios, no sentido de materializar provas em favor do responsabilizado. No mérito, alega que o empregado não teve qualquer tipo de treinamento que pudesse qualifica-lo para o cargo de gerente da unidade. Fora contratado como Agente de Correios e como gerente da unidade, se viu na condição de desempenhar funções bancárias, da qual não tinha o menor preparo. Alegou, também, a excessiva carga de trabalho, com o acúmulo das funções referentes aos Correios e ao Banco Postal, fato que o impedia de realizar as devidas conferências entre o saldo virtual (conta sistema) e saldo físico/real (CRE – dinheiro em espécie no cofre da empresa) , além das falhas constantes nos sistemas de computadores e de segurança da empresa. Alega que em nenhum dos documentos apresentados pela acusação comprovam a existência de desvio ou de divergência de caixa. Alega que não há qualquer prova de enriquecimento ilícito do empregado, tampouco qualquer ato anterior que pudesse macular a conduta do empregado durante o tempo em que trabalhou nos Correios.
9.	 No Parecer conclusivo datado de 22/2/2016 (peça 6, p. 73-85) , o Apurador Direto concluiu pela manutenção da responsabilidade do empregado Rogério Mascarenhas Oliveira, em face da ocorrência da falta de numerário no CRE da AC Cândido Sales, e demais imputações indicadas na sua citação.
10.	Em 11/3/2016, o empregado Rogério Mascarenhas Oliveira, apresentou alegações finais, dirigidas à Autoridade Julgadora do processo (peça 6, p. 87-101) . No instrumento de defesa, alega, preliminarmente, cerceamento de defesa, por não terem sido executadas pelos Correios as diligências e providências requeridas na defesa anteriormente apresentada. No mérito repete os argumentos apresentados na defesa anterior.
11.	Em 4/5/2016, proferiu-se julgamento sobre os fatos apurados no processo NUP 53108.002546/2015-58, manifestando-se pela aplicação da sanção administrativa máxima de demissão por justa causa ao então empregado Rogério Mascarenhas Oliveira Magalhães, imputando-lhe, ainda, a responsabilização pecuniária por ser o responsável pelo dano causado aos Correios em razão da falta de numerário no Caixa Retaguarda da AC Cândido Sales/BA, no valor de R$ 115.930,00 (peça 6 , p. 103-108) , tendo sido corroborada pela área jurídica, conforme Nota Jurídica GJUR01-BA/DEJUR 26009/2016 (peça 6 , p. 123-159) , a qual considerou a conduta do empregado como irregular, motivando o ato da demissão com base na alínea ‘a’ do artigo 482 da CLT (improbidade) .
12.	Desse modo, concluídas as apurações, sem que tenha havido a reparação do dano causado, foi emitida em 13/9/2016 a Portaria de Responsabilidade Pecuniária PRT/BA/COREC-1401/2016 (peça 6, p. 172) , responsabilizando pecuniariamente o Sr. Rogério Mascarenhas Oliveira, pelo valor de R$ 115.930,00, em virtude da diferença a menor no Caixa Retaguarda da AC Cândido Sales/BA,
13.	Em 16/9/2016, foi realizada a tentativa de entrega ao Sr. Rogério Mascarenhas Oliveira, da notificação para recolhimento aos cofres dos Correios, da quantia de R$ 115.930,00 (peça 6, p. 166-167) , referente à falta constatada no CRE da AC Cândido Sales/BA, sendo que o mesmo se recusou a receber a notificação, na presença da gerente da REVEN 04/BA e de dois empregados dos Correios, conforme consignado na própria notificação.
14.	Diante do não pagamento do débito, instaurou-se a devida tomada de contas especial (peça 6, p. 5-8) . No relatório do Tomador de Contas (peça 6, p. 222-233) , conclui-se que o prejuízo importaria no valor original de R$ 115.930,00, de recursos dos Correios, imputando-se a responsabilidade ao Sr. Rogério Mascarenhas Oliveira, Agente dos Correios/Carteiro, no desempenho de suas funções como gerente da agência e responsável pela tesouraria da AC Cândido Sales/BA, pela ocorrência do dano ao erário, oriundo da falta de numerário na AC Cândido Sales/BA.
15.	O Relatório de Auditoria 469/2018 da CGU (peça 7, p. 1-4) , também chegou às mesmas conclusões. Após, serem emitidos o Certificado de Auditoria (peça 7, p. 5) , o Parecer do Dirigente (peça 7, p. 7) e o Pronunciamento Ministerial (Peça 8) , o processo foi remetido a esse Tribunal.
16.	Na instrução inicial (peça 10) , analisando-se os documentos nos autos, concluiu-se pela necessidade de realização de citação do Sr. Rogério Mascarenhas Oliveira (CPF XXX.999.633-XX) , Agente de Correios/Atendente Comercial, à época, na função de gerente da AC São Bernardo/MA.
Ocorrência: falta de numerário no Caixa Retaguarda da Agência de Correios Cândido Sales/BA. 
Débito: (peça 6, p. 82, 108 e 172) 
	VALOR (R$) 
	DATA

	115.930,00
	20/11/2015

Responsável: Sr. Rogério Mascarenhas Oliveira (CPF XXX.604.785-XX) , Agente de Correios/Carteiro, gerente da Agência de Correios Cândido Sales/BA, no período de 16/9/2015 a 23/11/2015.
Conduta: subtrair numerário da Agência de Correios Cândido Sales/BA.
17.	A citação do Sr. Rogério Mascarenhas Oliveira foi realizada por meio do Ofício 2316/2018-TCU/Secex-TCE (peça 14) , com ciência em 30/10/2018, conforme aviso de recebimento inserido à peça 15. 
EXAME TÉCNICO
18.	Transcorrido o prazo regimental, o responsável permaneceu silente, devendo ser considerado revel, nos termos do art. 12, § 3º, da Lei 8.443/1992.
19.	Em que pese o referido aviso de recebimento ter sido assinado por pessoa estranha aos autos, esse fato, por si só, não invalida a notificação dirigida ao responsável, uma vez que o art. 179, inciso II, do RI/TCU estabelece que as comunicações processuais far-se-ão mediante carta registrada, com aviso de recebimento que comprove a entrega no endereço do destinatário.
20.	Bem se vê, portanto, que a validade da citação via postal não depende de que o aviso de recebimento seja assinado pelo próprio destinatário da comunicação, o que dispensa, no caso em tela, a entrega do AR em ‘mãos próprias’. A exigência da norma é no sentido de o Tribunal verificar se a correspondência foi entregue no endereço correto, residindo aqui a necessidade de certeza inequívoca. 
21.	Não é outra a orientação da jurisprudência do TCU, conforme se verifica dos julgados a seguir transcritos:
São válidas as comunicações processuais entregues, mediante carta registrada, no endereço correto do responsável, não havendo necessidade de que o recebimento seja feito por ele próprio (Acórdão 3648/2013-TCU-Segunda Câmara, Relator Ministro JOSÉ JORGE) ;
É prescindível a entrega pessoal das comunicações pelo TCU, razão pela qual não há necessidade de que o aviso de recebimento seja assinado pelo próprio destinatário. Entregando se a correspondência no endereço correto do destinatário, presume-se o recebimento da citação. (Acórdão 1019/2008-TCU-Plenário, Relator Ministro BENJAMIN ZYMLER) ;
As comunicações do TCU, inclusive as citações, deverão ser realizadas mediante Aviso de Recebimento - AR, via Empresa Brasileira de Correios e Telégrafos, bastando para sua validade que se demonstre que a correspondência foi entregue no endereço correto. (Acórdão 1526/2007-TCU-Plenário, Relator Ministro AROLDO CEDRAZ) .
22.	A validade do critério de comunicação processual do TCU foi referendada pelo Supremo Tribunal Federal, nos termos do julgamento do MS-AgR 25.816/DF, por meio do qual se afirmou a desnecessidade da ciência pessoal do interessado, entendendo-se suficiente a comprovação da entrega do ‘AR’ no endereço do destinatário:
EMENTA: AGRAVO REGIMENTAL. MANDADO DE SEGURANÇA. DESNECESSIDADE DE INTIMAÇÃO PESSOAL DAS DECISÕES DO TRIBUNAL DE CONTAS DA UNIÃO. ART. 179 DO REGIMENTO INTERNO DO TCU. INTIMAÇÃO DO ATO IMPUGNADO POR CARTA REGISTRADA, INICIADO O PRAZO DO ART. 18 DA LEI nº 1.533/51 DA DATA CONSTANTE DO AVISO DE RECEBIMENTO. DECADÊNCIA RECONHECIDA. AGRAVO IMPROVIDO.
O envio de carta registrada com aviso de recebimento está expressamente enumerado entre os meios de comunicação de que dispõe o Tribunal de Contas da União para proceder às suas intimações.
O inciso II do art. 179 do Regimento Interno do TCU é claro ao exigir apenas a comprovação da entrega no endereço do destinatário, bastando o aviso de recebimento simples.
23.	Nos processos do TCU, a revelia não leva à presunção de que seriam verdadeiras todas as imputações levantadas contra os responsáveis, diferentemente do que ocorre no processo civil, em que a revelia do réu opera a presunção da verdade dos fatos narrados pelo autor. Dessa forma, a avaliação da responsabilidade do agente não pode prescindir da prova existente no processo ou para ele carreada. 
24.	Ao não apresentar suas defesas, os responsáveis deixaram de produzir prova da regular aplicação dos recursos sob suas responsabilidades, em afronta às normas que impõem aos gestores públicos a obrigação legal de, sempre que demandados pelos órgãos de controle, apresentar os documentos que demonstrem a correta utilização das verbas públicas, a exemplo do contido no art. 93 do Decreto-Lei 200/67: ‘Quem quer que utilize dinheiros públicos terá de justificar seu bom e regular emprego na conformidade das leis, regulamentos e normas emanadas das autoridades administrativas competentes.’ 
25.	Mesmo as alegações de defesa não sendo apresentadas, considerando o princípio da verdade real que rege esta Corte, procurou-se buscar, em manifestações dos responsáveis na fase interna desta Tomada de Contas Especial, se havia algum argumento que pudesse ser aproveitado a seu favor.	
26.	No entanto, o Sr. Rogério Mascarenhas Oliveira se manifestou na fase interna em duas ocasiões, por meio de defesa prévia (peça 6, p. 45-71) e de alegações finais (peça 6, p.87-101) . No primeiro caso, ateve-se às preliminares alegando nulidade processual, não havendo, assim, nenhum argumento que possa vir a ser analisado e posteriormente servir para afastar as irregularidades apontadas. 
27.	No segundo caso, além de repetir as preliminares apresentadas na defesa prévia, acrescentou cerceamento de defesa (peça 6, p. 87-89) , a falta de dolo (peça 6, p. 95) e alegou no mérito que: 
	- o prejuízo causado se deve ao fato de que trabalhava sob o acúmulo de funções bancárias e, também, referentes às dos Correios, além do fato que de que não recebera treinamento específico e necessário para realizar as funções exercidas por ele.
	- a divergência de valores constatada no caixa de retaguarda pode ter sido gerada por divergência no sistema, em função da não manutenção do sistema de informática utilizado pela agência (peça 6, p. 92) .
Análise
28.	Quanto ao cerceamento de defesa, o defendente teve a oportunidade nestes autos de se manifestar, porém optou pelo silêncio, um direito que lhe assiste.
29.	Cabe esclarecer que na fase interna da tomada de contas especial ainda não se tem propriamente processo caracterizado por lide, mas, sim, procedimento de apuração administrativa. Na fase inicial, embora haja a previsão de notificação para que o responsável traga aos autos os documentos que entenda úteis para o esclarecimento da situação, a falta de sua realização não invalida os atos processuais adotados no âmbito da Corte de Contas. 
30.	Assim, no que se refere à não apresentação de defesa pelo responsável na fase interna da tomada de contas especial, a jurisprudência deste Tribunal é firme no sentido de que a instauração do contraditório e da ampla defesa, para fins de condenação dos responsáveis por parte desta Corte de Contas, somente se dá na fase externa do processo de tomada de contas especiais, ou seja, por meio de sua regular citação, não sendo determinante para a configuração do contraditório, a ocorrência ou não de notificação anterior pelo órgão concedente, assim como a consequente manifestação do responsável naquela fase, (Acórdão 1404/2014-TCU-Plenário, 1.991/2014-TCU-Plenário, 2.875/2014-TCU-Plenário, 4.578/2014-TCU-1ª Câmara, 5.661/2014-TCU-1ª Câmara, 6.941/2015-TCU-1ª Câmara e 874/2016-TCU-1ª Câmara, dentre outros) .
31.	Quanto à falta de dolo por parte do defendente, urge fazer algumas considerações sobre o assunto. A doutrina explica a conduta culposa lato sensu, dividindo-a em dolo e culpa stricto sensu. O dolo, em suma, significa a vontade manifesta pelo ser humano de realizar a conduta ou produzir o resultado. A culpa stricto sensu refere-se à inobservância ao dever de cuidado objetivo a todas as pessoas de razoável diligência. Sobre essa última, observa-se, ainda, que uma das suas modalidades é a culpa por negligência, ou seja, culpa por ação, por praticar ato sem o devido cuidado e diligência que de todos se espera. Acerca dos fatos constantes nos autos, nota-se que se o defendente não agiu com dolo, agiu pelo menos com culpa por negligência, e isso basta para que essa Corte de Contas, com base na responsabilidade subjetiva, cujo elemento essencial é a culpa, julgue as contas do defendente.
32.	No mérito, o defendente atribui como causa ao prejuízo causado a sua inexperiência e o acúmulo de serviços. Todavia, não trouxe provas de quais movimentações feitas ou tarefas executadas que poderiam ter dado causa ao dano questionado. A simples alegação não é suficiente para elidir a irregularidade. Há necessidade de apresentação de provas para corroborar o alegado.
33.	Deve ser considerado, também, o fato de que a responsabilidade do agente se inicia no momento de sua escolha em realizar as tarefas a ele confiadas. Caso encontre dificuldades ou não se considere apto a realiza-las, não deve assumir a responsabilidade em questão.
34.	Desse modo, suas alegações de defesa devem ser rejeitadas.
35.	Quanto à imputação à falha do sistema de informática na divergência de valores, o defendente não trouxe provas aos autos do alegado. Em suas alegações finais (peça 6, p. 92) , admite que não tinha condições de promover uma fiscalização mais rigorosa no acompanhamento do caixa de retaguarda da agência, o que explicaria a possível existência de divergência. Admite também, que, em meados de 2015, já havia percebido a suposta diferença no caixa e não comunicou aos superiores por medo de possíveis represarias da empresa.
36.	Desse modo, os fatos apontam para um prejuízo ao erário, causado por culpa do empregado, ao ignorar os fatos e continuar trabalhando e utilizando-se do sistema, no qual havia percebido possíveis falhas, sem tomar providências para que o possível erro fosse consertado.
37.	Assim, os argumentos analisados em manifestações na fase interna, não foram suficientes para elidir a irregularidade.
38.	Vale ressaltar que a pretensão punitiva do TCU, conforme Acórdão 1441/2016-TCU-Plenário, que uniformizou a jurisprudência acerca dessa questão, subordina-se ao prazo geral de prescrição indicado no art. 205 do Código Civil, que é de 10 anos, contado da data de ocorrência da irregularidade sancionada, nos termos do art. 189 do Código Civil, sendo este prazo interrompido pelo ato que ordenar a citação, a audiência ou a oitiva do responsável. No caso em exame, não ocorreu a prescrição, uma vez que o débito constatado data de 20/11/2015 (peça 6, p. 82, 108 e 172) e o ato de ordenação da citação ocorreu em 18/9/2018 (peça 12) .
39.	Em se tratando de processo em que a parte interessada não se manifestou acerca da irregularidade imputada, não há elementos para que se possa efetivamente aferir e reconhecer a ocorrência de boa-fé na conduta do responsável, podendo este Tribunal, desde logo, proferir o julgamento de mérito pela irregularidade das contas, conforme nos termos dos §§ 2º e 6º do art. 202 do Regimento Interno do TCU. (Acórdão 2064/2011-TCU-Primeira Câmara (Relator: Ubiratan Aguiar) , 6.182/2011-TCU-1ª Câmara (Relator: Weber de Oliveira) , 4.072/2010-TCU-1ª Câmara (Relator: Valmir Campelo) , 1.189/2009-TCU-1ª Câmara (Relator: Marcos Bemquerer) , 731/2008-TCU-Plenário (Relator: Aroldo Cedraz) .	
40.	Dessa forma, o Sr. Rogério Mascarenhas Oliveira deve ser considerado revel, nos termos do art. 12, §3º, da Lei 8.443/1992, devendo as contas serem julgadas irregulares, condenando-o, ao débito apurado e à multa prevista no art. 57 da Lei Orgânica/TCU.
CONCLUSÃO
41.	O dano ao erário apurado nesta TCE se deu por prejuízo à ECT, em decorrência da subtração de numerário da AC de Cândido Sales/BA Postal, uma vez que não foi apresentada documentação ou argumentos aptos a demonstrar que o dano causado não teria ocorrido devido à infringência de normas internas dos Correios.
42.	Em face da análise promovida, não foi possível sanear as irregularidades atribuída ao responsável, tampouco afastar o débito imputado. Ademais, inexistem nos autos elementos que demonstrem a boa-fé do responsável ou a ocorrência de outros excludentes de culpabilidade. Desse modo, suas contas devem, desde logo, serem julgadas irregulares, nos termos do art. 202, § 6º, do Regimento Interno do TCU, procedendo-se à condenação em débito do Sr. Rogério Mascarenhas Oliveira e a aplicação da multa prevista no art. 57 da Lei 8.443/1992.
PROPOSTA DE ENCAMINHAMENTO
43.	Diante do exposto, submetem-se os autos à consideração superior, propondo:
	a) considerar revel o Sr. Rogério Mascarenhas Oliveira (CPF XXX.604.785-XX) , com fundamento no § 3º, art. 12, Lei 8.443, de 16 de julho de 1992;
	b) com fundamento nos arts. 1º, inciso I, 16, inciso III, alínea ‘d’, da Lei 8.443/1992 c/c os arts. 19 e 23, inciso III, da mesma Lei, e com arts. 1º, inciso I; 209, inciso IV; 210 e 214, inciso III, do Regimento Interno, que sejam julgadas irregulares as contas do Sr. Rogério Mascarenhas Oliveira (CPF XXX.604.785-XX) , e condená-lo ao pagamento da quantia a seguir especificada, com a fixação do prazo de quinze dias, a contar da notificação, para comprovar, perante o Tribunal (art. 214, inciso III, alínea ‘a’, do Regimento Interno) , o recolhimento da dívida aos cofres do Tesouro Nacional, atualizada monetariamente e acrescida dos juros de mora, calculados a partir da data discriminada, até a data do recolhimento, na forma prevista na legislação em vigor;
Débito: (peça 6, p. 82, 108 e 172) 
	VALOR (R$) 
	DATA

	115.930,00
	20/11/2015

	c)	 aplicar ao Sr. Rogério Mascarenhas Oliveira (CPF XXX.604.785-XX) a multa prevista no art. 57 da Lei 8.443/1992 c/c o art. 267 do Regimento Interno do TCU; fixando-lhe o prazo de quinze dias, a contar das notificações, para que comprove, perante o Tribunal (art. 214, inciso III, alínea ‘a’, do Regimento Interno) , o recolhimento da dívida ao cofre do Tesouro Nacional, acrescida dos encargos legais devidos a contar da data do acórdão a ser proferido, caso não venha a ser paga dentro do prazo ora estipulado; 
	d)	 autorizar, desde logo, a cobrança judicial das dívidas, caso não atendidas a notificação, na forma do disposto no art. 28, inciso II, da Lei nº 8.443/1992;
	e)	 autorizar também, desde logo, se requerido, com fundamento no art. 28, inciso I, da Lei 8.443, de 1992 c/c o art. 217, §§ 1º e 2º do Regimento Interno, o parcelamento da dívida em até 36 parcelas, incidindo sobre cada parcela, corrigida monetariamente, os correspondentes acréscimos legais fixando- lhe o prazo de quinze dias, a contar do recebimento da notificação, para comprovar perante o Tribunal o recolhimento da primeira parcela, e de trinta dias, a contar da parcela anterior, para comprovar os recolhimentos das demais parcelas, devendo incidir sobre cada valor mensal, atualizado monetariamente, os juros de mora devidos, no caso do débito, na forma prevista na legislação em vigor, alertando o responsável de que a falta de comprovação do recolhimento de qualquer parcela importará o vencimento antecipado do saldo devedor, nos termos do § 2º do art. 217 do Regimento Interno deste Tribunal;
	f)	 enviar cópia do Acórdão a ser prolatado, bem como do Relatório e do Voto que o fundamentarem ao Procuradoria da República no Estado da Bahia, nos termos do § 3º do art. 16 da Lei 8.443/1992 c/c o § 7º do art. 209 do Regimento Interno do TCU, para adoção das medidas cabíveis;
	g)	 enviar cópia do Acórdão que vier a ser proferido à ECT e ao responsável, para ciência, informando que a presente deliberação, acompanhada do Relatório e do Voto que a fundamenta, está disponível para a consulta no endereço www.tcu.gov.br/acordaos, além de esclarecer que, caso requerido, o TCU poderá fornecer sem custos as correspondentes cópias, de forma impressa.”
O representante do Ministério Público junto ao TCU subprocurador-geral Paulo Soares Bugarin assim se manifestou (peça 19) :
	“Caracterizada a revelia do responsável, após regular citação pela via postal (peças 14 e 15) , impõe-se o prosseguimento ao processo, para todos os efeitos, conforme prevê o art. 12, § 3º, da Lei nº 8.443/92. 
2. 	Desse modo, ante a inexistência de elementos capazes de elidir o débito apurado, este representante do Ministério Público de Contas manifesta-se de acordo com a proposta formulada pela unidade técnica (peça 16, p. 6 e 7) , ressalvando, no entanto, que o recolhimento da dívida deve ser efetuado aos cofres da Empresa Brasileira de Correios e Telégrafos (ECT) e não do Tesouro Nacional, como constou no item 43, alínea b, da instrução (peça 16, p. 6) .”
	É o relatório.

não há.

Subprocurador-geral Paulo Soares Bugarin.

TOMADA DE CONTAS ESPECIAL. EMPRESA BRASILEIRA DE CORREIOS E TELÉGRAFOS. DANO AO ERÁRIO. CITAÇÃO. REVELIA. IRREGULARIDADE DAS CONTAS. DÉBITO. MULTA.

TOMADA DE CONTAS ESPECIAL (TCE)

Secretaria de Controle Externo de Tomada de Contas Especial (SecexTCE).

Esta tomada de contas especial foi instaurada pela Empresa Brasileira de Correios e Telégrafos - ECT em desfavor de Rogério Mascarenhas Oliveira, ex-gerente da agência de Correios de Cândido Sales, BA, em razão de dano ao erário no valor histórico de R$ 115.930,00, decorrente de diferença de numerário, a menor, no Caixa Retaguarda (CRE) da agência.
A Secretaria de Controle Externo de Tomada de Contas Especial (SecexTCE) , em instrução preliminar à peça 10, procedeu à citação do responsável, que permaneceu silente.
A unidade técnica propôs, em pareceres uniformes, considerar o responsável revel, julgar suas contas irregulares, condená-lo a débito e ao pagamento de multa.
Manifesto-me de acordo com a análise empreendida pela SecexTCE, que contou, em essência, com a anuência do Ministério Público junto ao TCU, razão pela qual incorporo os fundamentos apresentados às minhas razões de decidir.
Considerando que competia ao responsável demonstrar a boa e regular aplicação dos recursos públicos envolvidos, que as informações presentes nos autos permitem constatar o dano ao erário e, ainda, que, mesmo lhe tendo sido oportunizada a defesa, não se desincumbiu desse ônus, não há o que se aproveitar em seu favor. 
Ante o exposto, voto por que o Tribunal adote a minuta de acórdão que submeto à deliberação deste Colegiado.
TCU, Sala das Sessões Ministro Luciano Brandão Alves de Souza, em 16 de abril de 2019.
ANA ARRAES 
Relatora